臺灣高等法院民事判決　　　　　　　　　　96年度再字第26號
再審原告　　甲○○
訴訟代理人　黃勝文律師
　　　　　　游婷妮律師
再審被告　　國泰人壽保險股份有限公司
法定代理人　乙○○
訴訟代理人　賴盛星律師
複代理人　　程才芳律師
上列當事人間給付保險金事件，再審原告對於中華民國95年12月
12日本院95年度保險上更(一)字第8號確定判決，提起再審，本院
判決如下：
    主  文
再審之訴駁回。
再審訴訟費用由再審原告負擔。
    事  實
甲、再審原告方面：
壹、聲明：
一、本院95年度保險上更(一)字第8號確定判決（下稱原確定判決
    ）廢棄。
二、再審被告應給付再審原告新台幣（下同）250萬元，及自民
    國（下同）93年2月24日起至清償日止，按年利率5％計算之
    利息。
貳、陳述：
一、保險契約所指意外傷害之解釋，不能背離保險法第131條規
    定。參酌最高法院92年度台上2710號判決所示，相對於健康
    保險，意外傷害應指內在原因以外之一切事故而言，其事故
    之發生為外來性、偶然性，而不可預見。又關於檢察官所出
    具相驗屍體證明書之證明力，台灣台北地方法院92年度保險
    字第222號判決，認檢察機關在相驗屍體證明書記載為「意
    外」，非不可採為意外事故致死之證明。原確定判決之被保
    險人李傳田死亡情形，台灣板橋地方法院檢察署92年度相字
    第1391號案件檢察官依職權調查證據後，在相驗屍體證明書
    記載係墜樓致死，其死亡方式為「意外」，足見李傳田死因
    顯係基於內在健康、疾病原因以外之事故，此事故之發生為
    外來性、偶然性，而不可預見。又依最高法院94年度台上18
    16號判決所示，意外傷害顯係以對各項因素作個案觀察而認
    定，而以「主力近因原則」為據，不能因被保險人染有疾病
    ，即認因意外事故欠缺單獨原因而予否定。原確定判決認定
    李傳田與再審被告間保險契約之約定應係「此意外傷害事故
    為直接且單獨原因，如係由疾病引起之非外來突發事故，則
    不在承保之列」，與前開裁判相左，適用法規顯有錯誤。
二、參酌最高法院92年台上1761號判決，要保人如主張保險人不
    得解除保險契約，須就保險事故與要保人所未告知或不實說
    明之事項間之無關聯，證明其必然性。原確定判決僅以「認
    識憂鬱症」文獻，作為依據，無從判斷憂鬱症與李傳田之死
    亡，有何或然性。再審原告業已提出相驗屍體證明書證明李
    傳田係意外墜樓死亡，符合保險法第64條第2項但書規定，
    已善盡舉證責任。原確定判決對於上開相驗屍體證明書及偵
    查卷內證人阮仁輝、再審原告及李傳田之父黃世旺所為證言
    ，未予審酌，顯有民事訴訟法第496條第1項第1款及13款之
    事由。
三、李傳田係意外墜樓死亡，非自殺，與其是否罹患憂鬱症毫無
    關聯，原確定判決未斟酌全辯論意旨及調查證據之結果，更
    違背經驗及論理法則，竟認李傳田縱屬意外死亡，亦非與憂
    鬱症無因果關係，顯然違背民事訴訟法第222條第1項、第3
    項規定。
四、原確定判決遽以「認識憂鬱症」之文獻，而為再審原告不利
    之認定，惟就上開文獻竟無詢問再審原告，未令再審原告表
    達意見或辯論，即驟為判決之基礎，有違民事訴訟法第288
    條、第297條規定，有同法第496條第1項第1款之事由。
乙、再審被告方面：
壹、聲明：如主文所示。
貳、陳述：
一、原確定判決並無民事訴訟法第496條第1項第1款適用法規顯
    有錯誤之情形：
（一）被保險人李傳田之相驗屍體證明書上之死亡方式雖勾選為
      「意外」，惟依法醫學及醫學上之解釋，係包含急病暴斃
      死亡在內。故法醫學上之意外係指不能預料之急死而言，
      與保險法上「意外」係專指外來突發之災害而言，兩者範
      圍不同。被保險人李傳田係於92年2月15日凌晨1時29分許
      自其住處5樓屋頂墜落，該5樓頂設有高度105公分之女兒
      牆，而李傳田之身高為167公分，依經驗法則判斷，於該
      時間，一般人不太可能因不慎自該5樓頂墜落死亡；再審
      原告主張李傳田係不慎墜樓，屬系爭傷害保險契約所稱之
      「意外」，應由其負舉證責任。原確定判決認系爭國泰金
      平安保險附約所指之意外，應係指此意外傷害事故為直接
      且單獨原因，如係由疾病引起之非外來突發事故，則不在
      承保之列，再審原告不能證明本件事故之發生與李傳田之
      憂鬱症間無必然之關聯性，而駁回再審原告之請求，自屬
      無違。
（二）被保險人李傳田於投保時罹患精神官能症及憂鬱症等疾病
      ，然其於填寫要保書時未依保險法第64條規定告知再審被
      告；而被保險人罹患憂鬱症，依吾人生活經驗，經常有以
      自殺結束其生命之可能，原確定判決參酌再審被告所提出
      之「認識憂鬱症」醫學文獻，認李傳田於填寫要保書時，
      就再審被告詢問事項未據實告知，顯足以影響再審被告對
      危險之估計；而再審原告又未能依保險法第64條第2項但
      書規定證明本件事故之發生與李傳田未據實說明之罹患憂
      鬱症無任何關聯之必然性，而認定再審被告解除系爭保險
      契約屬合法有效，自無適用法規顯有錯誤之情形。
二、再審原告所指偵查卷內證人之證詞及檢察官之相驗報告書，
    均係在前訴訟程序中即已提出之證據資料，並經再審原告提
    出使用，非屬再審原告在前訴訟程序中不知有該證物或雖知
    有此證物而不能使用之情形，自不符合民事訴訟法第496條
    第1項第13款所定之情形。
丙、本院依職權調閱本院95年度保險上更(一)字第8號兩造間給付
    保險金事件全卷。
    理  由
一、按民事訴訟法第496條第1項第1款所謂適用法規顯有錯誤者
    ，係指確定判決所適用之法規顯然不合於法律規定，或與司
    法院現尚有效及大法官會議之解釋，或最高法院尚有效之判
    例顯然違反，及確定判決消極的不適用法規，顯然影響裁判
    者而言（最高法院60年台再字第170號判例及司法院大法官
    會議釋字第177號解釋參照）。又所謂適用法規顯有錯誤者
    ，不包括漏未斟酌證據、認定事實錯誤、取捨證據失當、判
    決不備理由及在學說上諸說併存致發生法律上見解歧異等情
    形在內（最高法院63年台上字第880號判例、90年台再字第2
    7號判決參照）；解釋意思表示屬事實審法院之職權，事實
    審法院解釋意思表示，不生適用法規顯有錯誤問題（最高法
    院64年台再字第140號判例參照）。
二、經查原確定判決認定被保險人李傳田之死亡方式，雖依台灣
    板橋地方法院檢察署相驗屍體證明書記載為「意外」，非他
    殺，惟此尚無法證明該「意外」即係系爭保險契約所附之國
    泰金平安傷害保險附約第2條第5款所指之「意外」情形；該
    保險附約所指之「意外」，應係此意外傷害事故為直接且單
    獨原因，如係由疾病引起之非外來突發事故，則不在承保之
    列（原確定判決6-7頁）；經核原確定判決就系爭保險契約
    附約第2條第5款所稱「意外」之認定，並不違反經驗法則與
    論理法則，且係屬事實審法院解釋契約條款之職權行使，不
    生適用法規顯有錯誤問題；亦難認與最高法院92年度台上
    2710號、94年度台上1816號判決就意外傷害所為之認定相左
    ；況揆諸首開說明，再審原告以最高法院92年度台上2710號
    、94年度台上1816號判決主張原確定判決適用法規顯有錯誤
    ，應屬無據。另原確定判決認未能依台灣板橋地方法院檢察
    署相驗屍體證明書記載為「意外」即認定李傳田係意外死亡
    ，亦係原確定判決依職權認定事實之範疇，揆諸首開說明，
    非屬適用法規顯有錯誤；再審原告主張台灣台北地方法院92
    年度保險字第222號判決認檢察機關在相驗屍體證明書記載
    為「意外」，非不可採為意外事故致死之證明，指摘原確定
    判決適用法規顯有錯誤云云，亦屬無據。
三、次查原確定判決認定再審原告不能證明被保險人李傳田發生
    墜樓死亡之事故與李傳田之憂鬱症間無必然之關聯性，而認
    無保險法第64條第2項但書規定之適用（原確定判決7頁）；
    經核係原確定判決依其職權認定之事實，進而適用法律，並
    無適用法規顯有錯誤之情形。又所謂當事人發現未經斟酌之
    證物或得使用該證物，係指在前訴訟程序不知有該證物，現
    始知之，或雖知有此而不能使用，現始得使用者而言；當事
    以發現得使用未經斟酌之證物為再審理由，應就其在前訴訟
    程序不能使用之事實，負舉證責任。再審原告所主張李傳田
    之相驗屍體證明書及偵查卷內證人阮仁輝、再審原告及李傳
    田之父黃世旺所為證言，在前訴訟程序即已存在，再審原告
    並未證明有不能使用之情形；且係屬原確定判決認定事實、
    取捨證據之問題，再審原告主張原確定判決未予審酌，有民
    事訴訟法第496條第1項第1款及13款之事由，亦屬無據。
四、又查原確定判決認定李傳田於投保時已罹患精神官能症及憂
    鬱症，卻未依保險法第64條規定告知再審被告；再審原告不
    能證明被保險人李傳田發生墜樓死亡之事故與李傳田之憂鬱
    症間無必然之關聯性，故再審被告據以解除保險契約，自屬
    有據（原確定判決4、7頁）；再審原告提起再審，就其不能
    證明李傳田發生墜樓死亡之事故與李傳田之憂鬱症間無必然
    之關聯性，並無爭執，其空言主張李傳田係意外墜樓死亡，
    非自殺，與其是否罹患憂鬱症毫無關聯，原確定判決違背民
    事訴訟法第222條第1項、第3項規定云云，為不足採。又原
    確定判決認定關於憂鬱症之症狀可能導致自殺意念及行為，
    並不違反經驗法則；復經再審被告在前訴訟程序抗辯李傳田
    於投保時已罹患精神官能症及憂鬱症，卻未依保險法第64條
    規定據實告知，致影響再審被告對於危險之估計，伊有權解
    除系爭保險契約等語，並不影響再審原告在前訴訟程序就此
    部分進行辯論之程序權保障，再審原告主張原確定判決未就
    「認識憂鬱症」之文獻，令其表達意見或辯論，有違民事訴
    訟法第288條、第297條規定，有同法第496條第1項第1款之
    事由云云，亦不足採。依上所述，再審原告提起本件再審之
    訴為無再審理由，應予駁回。
五、據上論結，本件再審之訴為無理由，依民事訴訟法第78條，
    判決如主文。
中　　華　　民　　國　　96　　年　　9 　　月　　19　　日
                  民事第八庭
                      審判長法　官  劉勝吉
　　　　　　　　　　　      法　官　連正義
　　　　　　　　　　　      法　官  鄭威莉
正本係照原本作成。
如不服本判決，應於收受送達後20日內向本院提出上訴書狀，其
未表明上訴理由者，應於提出上訴後20日內向本院補提理由書狀
（均須按他造當事人之人數附繕本）上訴時應提出委任律師或具
有律師資格之人之委任狀；委任有律師資格者，另應附具律師資
格證書及釋明委任人與受任人有民事訴訟法第466條之1第1項但
書或第2項（詳附註）所定關係之釋明文書影本。
中　　華　　民　　國　　96　　年　　9 　　月　　20　　日
　　　　　　　　　　　　　　書記官  李垂福
附註：
民事訴訟法第466條之1（第1項、第2項）：
對於第二審判決上訴，上訴人應委任律師為訴訟代理人。但上訴
人或其他法定代理人具有律師資格者，不在此限。
上訴人之配偶、三親等內之血親、二親等內之姻親，或上訴人為
法人、中央或地方機關時，其所屬專任人員具有律師資格並經法
院認為適當者，亦得為第三審訴訟代理人。
